【裁判字號】    99,訴,866
【裁判日期】    990826
【裁判案由】    偽造文書等
【裁判全文】
臺灣彰化地方法院刑事判決               99年度訴字第866號
公  訴  人  臺灣彰化地方法院檢察署檢察官
被      告  丙○○
上列被告因偽造文書等案件，經檢察官提起公訴（九十九年度偵
字第四六三一號），本院依簡式審判程序判決如下：
    主  文
丙○○共同行使偽造私文書，足以生損害於公眾及他人，處有期
徒刑伍月，如易科罰金，以新臺幣壹仟元折算壹日，扣案如附表
一所示文件上偽造之「甲○○」印文共計柒枚、署名共計肆枚、
如附表編號二所示之物均沒收；又幫助意圖為自己不法之所有，
以詐術使人將本人之物交付，處有期徒刑肆月，如易科罰金，以
新臺幣壹仟元折算壹日。主刑部分，應執行有期徒刑柒月，如易
科罰金，以新臺幣壹仟元折算壹日。
    事  實
一、丙○○於民國九十八年七月間，在臺中市○區○○路與德化
    街口之某網咖店內，認識真實姓名年籍不詳、綽號「阿明」
    之成年男子，得悉可藉由持偽造之國民身分證、全民健康保
    險卡至金融機構開立帳戶，取得存摺、提款卡，而獲取每個
    帳戶新臺幣（下同）二千元之報酬，雖預見以上開方式取得
    金融機構帳戶並提供予他人，可能幫助取得金融機構帳戶之
    人作為實行詐欺取財犯罪使用，藉以隱匿其真實身分，而躲
    避犯罪偵查機關追查，竟與綽號「阿明」之成年男子共同基
    於行使偽造私文書、行使偽造特種文書、行使偽造國民身分
    證之犯意聯絡，另於不違背其本意下，基於幫助他人詐欺取
    財之不確定故意，先由丙○○於九十八年七月底某日，在上
    開網咖店內，將自己之照片交給綽號「阿明」之成年男子，
    再由綽號「阿明」之成年男子於不詳時間、地點，以不詳方
    式，偽造其上印有「內政部印」之公印文（無積極證據足認
    係以偽造之「內政部印」公印所偽造），且換貼丙○○之照
    片，並記載「甲○○」之姓名、國民身分證字號、住址，而
    偽造「甲○○」之國民身分證一張；另於不詳時間、地點，
    以不詳方式，換貼丙○○之照片，且記載「甲○○」之姓名
    、國民身分證字號，而偽造屬於特種文書之「甲○○」全民
    健康保險卡一張；該成年男子復於不詳時間、地點，委託不
    知情之刻印店人員偽刻「甲○○」之印章一枚；足生損害於
    甲○○，以及戶政機關對於國民身分證、全民健康保險局對
    於全民健康保險卡管理之正確性。嗣綽號「阿明」之成年男
    子於九十八年八月三日上午八時許，在上開網咖店內，將前
    開偽造之國民身分證、全民健康保險卡各一張，連同偽刻之
    「甲○○」印章一枚，交付予丙○○。丙○○旋即於同日上
    午某時許，持上開物品，前往彰化縣員林鎮○○街三七號之
    聯邦商業銀行南員林分行，假冒甲○○之名義，辦理活期儲
    蓄存款帳戶之開戶手續，接續在附表一所示之文書上，偽造
    附表一所示之印文、署名，表明甲○○願意遵守申請書上所
    載事項及以所蓋用之印章作為存款帳戶印鑑章之意旨，以此
    方式偽造附表一所示之私文書後，再將附表一所示之偽造私
    文書，連同上開偽造之「甲○○」國民身分證、全民健康保
    險卡，同時持以交付聯邦商業銀行承辦人員以為行使，足生
    損害於甲○○，以及戶政機關對於國民身分證、全民健康保
    險局對於全民健康保險卡管理之正確性，並使該承辦人員據
    以核對後誤認確為「甲○○」本人申請開戶，而交付聯邦商
    業銀行帳號第000000000000號帳戶（下稱上開
    聯邦銀行帳戶）之存款存摺一本及提款卡一張予丙○○。丙○○再於同日上午某時許，在上開網咖店內，將上開聯邦商
    業銀行帳戶之存摺、提款卡交付予綽號「阿明」之成年男子
    。其後，綽號「阿明」之成年男子及其所屬之詐欺集團成員
    即基於意圖為自己不法所有之詐欺取財犯意，於九十八年八
    月十九日下午一時許，由該詐欺集團內真實姓名年籍不詳之
    成年男子撥打電話予乙○○，詐稱：其為乙○○綽號「小至
    」之友人，急需用錢云云，致乙○○陷於錯誤，於同日下午
    三時許，前往彰化縣和美鎮道○路郵局，依照指示匯款一萬
    元至上開聯邦銀行帳戶內。嗣因乙○○發現受騙，並報警處
    理，始循線查悉上情。
二、案經彰化縣警察局員林分局報告臺灣彰化地方法院檢察署檢
    察官偵查起訴。
    理  由
一、按除被告所犯為死刑、無期徒刑、最輕本刑為三年以上有期
    徒刑之罪或高等法院管轄第一審案件者外，於刑事訴訟法第
    二百七十三條第一項程序進行中，被告先就被訴事實為有罪
    之陳述時，審判長得告知被告簡式審判程序之旨，並聽取當
    事人、代理人、辯護人及輔佐人之意見後，裁定進行簡式審
    判程序；除簡式審判程序、簡易程序及第三百七十六條第一
    款、第二款所列之罪之案件外，第一審應行合議審判；刑事
    訴訟法第二百七十三條之一第一項、第二百八十四條之一分
    別定有明文。本件被告丙○○所犯係死刑、無期徒刑、最輕
    本刑為三年以上有期徒刑或高等法院管轄第一審案件以外之
    罪，且於本院行準備程序時就被訴事實為有罪之陳述，經受
    命法官告知簡式審判程序之旨，並聽取公訴人、被告之意見
    後，本院合議庭認無不得或不宜改依簡式審判程序進行之處
    ，經評議結果，裁定改由受命法官獨任行簡式審判程序，合
    先敘明。
二、上開事實，業據被告丙○○於警詢、偵訊、本院準備程序及
    審理時，坦承不諱，核與證人即被害人乙○○、甲○○於警
    詢時，證述之情節相符，復有甲○○本人之國民身分證、全
    民健康保險卡影本各一紙、現場勘查照片六幀、彰化縣警察
    局和美分局和美派出所受理刑事案件報案三聯單、受理各類
    案件紀錄表、內政部警政署反詐騙案件紀錄表、受理詐騙帳
    戶通報警示簡便格式、聯邦商業銀行南員林分行九十八年九
    月十八日（九八）聯南員林字第七○號函及隨函檢送之上開
    聯邦銀行帳戶之客戶基本資料、印鑑卡、交易明細表、偽造
    之「甲○○」國民身分證、全民健康保險卡影本各一紙在卷
    可稽。又員警將在附表一編號３所示文書上採集所得二枚指
    紋送至內政部警政署刑事警察局鑑驗之結果，該二枚指紋與
    該局檔存丙○○指紋卡左中、食指指紋相符，此有該局九十
    八年十一月九日刑紋字第○九八○一四八四四五號鑑驗書一
    份附卷可佐。足徵被告之自白確與事實相符，本件事證明確
    ，被告行使偽造私文書、行使偽造特種文書、行使偽造國民
    身分證、幫助詐欺取財之犯行，均堪認定。
三、論罪科刑理由：
  (一)按刑法第二百十二條所謂「其他相類之證書、介紹書」，係
    指與關於品行、能力、服務之證書、介紹書相類似之文書而
    言，如其具有公文書之性質，則依特別法優於普通法之原則
    ，尚無適用同法第二百十一條而論以偽造公文書之餘地（最
    高法院九十年度臺上字第六六二八號判決意旨參照）。次按
    刑法第二百十八條第一項所稱之公印，係指由政府依印信條
    例第六條相關規定製發之印信，用以表示公署或公務員之資
    格，即俗稱之大印及小官章而言，如不足以表示公署或公務
    員之資格者，即非公印。本件附表二編號１所示偽造國民身
    分證上之「內政部印」，應屬表示內政部公署之公印文。核
    被告所為，關於行使偽造「甲○○」國民身分證（含其上之
    「內政部印」）部分，係犯戶籍法第七十五條第二項、第一
    項之行使偽造國民身分證罪；關於行使偽造「甲○○」全民
    健康保險卡部分，係犯刑法第二百十六條、第二百十二條之
    行使偽造特種文書罪。被告偽造國民身分證、特種文書之低
    度行為，各為其行使偽造國民身分證、特種文書之高度行為
    所吸收，均不另論罪。又偽造國民身分證，必須偽造「內政
    部印」之公印文，否則無法完成偽造之證件，戶籍法既就偽
    造國民身分證另定處罰之條款，應認係特別規定，有關偽造
    及行使偽造國民身分證之行為，應逕依戶籍法第七十五條第
    一項、第二項規定處罰，亦即偽造「內政部印」公印文之行
    為，應屬偽造國民身分證之階段行為，不另論罪。
  (二)次按刑法上之「署押」，乃指於紙張或物體上簽署之姓名或
    其他符號，以表示其承認所簽署文書之效力，與印文有同一
    效力（最高法院八十六年度臺上字第四七號判決參照），而
    以按捺指紋以代替簽名者，則偽造指紋亦屬偽造署押。再按
    刑法上之偽造署押罪，係指單純偽造簽名、畫押而言，若在
    制式之書類上偽造他人簽名，已為一定意思表示，具有申請
    書或收據等類性質者，則係犯偽造文書罪（該偽造署押為偽
    造文書之部分行為不另論罪），又在申請書類之姓名欄填寫
    申請人姓名，僅在識別何人申請，並非表示本人簽名之意思
    ，尚不生偽造署押問題，該填載自不得依刑法第二百十九條
    諭知沒收（最高法院八十五年度臺非字第一四六號判決意旨
    參照）。本件被告先後在附表一所示之文書上偽造「甲○○
    」之署名、印文，再交付予該承辦人員以為行使，依其內容
    足以表示其偽以「甲○○」之名義，表明願意遵守申請書上
    所載事項及以所蓋用之印章作為存款帳戶印鑑章之意旨，是
    核被告此部分所為，係犯刑法第二百十六條、第二百十條之
    行使偽造私文書罪。被告先後偽造附表一所示私文書，係利
    用同一機會，在同一時段，就同一犯罪構成要件之事實，本
    於單一犯意接續進行，以實現一犯罪構成要件之單一行為，
    屬接續犯，應以一罪論處。被告偽造「甲○○」之印章後，
    復蓋用在附表一所示之文書上，另在附表一編號１、３所示
    之文書上偽簽「甲○○」之署名，應分別為各該偽造私文書
    之階段行為；又偽造私文書後，復持以行使，其偽造私文書
    之低度行為，應各為行使偽造私文書之高度行為所吸收，均
    不另論罪。公訴人認被告偽造印章、行使偽造私文書之犯行
    ，應分論併罰一節，容有誤會。
  (三)又按共同實施犯罪行為之人，在合同意思範圍內，各自分擔
    犯罪行為之一部，相互利用他人之行為，以達其犯罪之目的
    者，即應對於全部所發生之結果，共同負責（最高法院二十
    八年上字第三一一○號判例意旨參照）。被告與綽號「阿明
    」之成年男子間，就行使偽造國民身分證、行使偽造特種文
    書、行使偽造私文書等犯行，分別有犯意聯絡及行為分擔，
    均應論以共同正犯。被告利用不知情之刻印業者偽刻「甲○○」之印章，為間接正犯。被告將附表一所示之偽造私文書
    ，連同上開偽造之「甲○○」國民身分證、全民健康保險卡
    ，同時持以交付聯邦商業銀行承辦人員以為行使，係以一行
    為而同時行使偽造特種文書（全民健康保險卡）、偽造國民
    身分證、偽造私文書（附表一所示文書），屬以一行為而觸
    犯構成要件相異之數罪名，為異種想像競合犯，應依刑法第
    五十五條前段規定，從一重論以行使偽造私文書罪。
  (四)再按現行刑法關於正犯、從犯之區別，本院所採見解，係以
    其主觀之犯意及客觀之犯行為標準，凡以自己犯罪之意思而
    參與犯罪，無論其所參與者是否犯罪構成要件之行為，皆為
    正犯，其以幫助他人犯罪之意思而參與犯罪，其所參與者，
    苟係犯罪構成要件之行為，亦為正犯，必以幫助他人犯罪之
    意思而參與犯罪，其所參與者又為犯罪構成要件以外之行為
    ，始為從犯（最高法院二十五年上字第二二五三號判例意旨
    參照）。本件被告持偽造之證件，冒名向金融機構開立帳戶
    後，將金融機構帳戶之存摺、提款卡、密碼交付予綽號「阿
    明」之成年男子，供綽號「阿明」之成年男子及其所屬詐欺
    集團作為實行詐欺取財犯罪使用，則其所為顯與刑法第三百
    三十九條第一項詐欺取財罪之犯罪構成要件有間，自難認為
    被告客觀上有參與犯罪構成要件之行為；又被告既否認有參
    與詐欺集團，復無其他積極證據足資證明被告與詐欺集團成
    員間，就本件詐欺取財犯行有何犯意聯絡存在，亦難逕認被
    告主觀上係以自己犯罪之意思而參與犯罪。本件被告既係以
    幫助之意思，參與詐欺取財構成要件以外之行為，按諸前揭
    判例意旨，應為從犯。是核被告此部分所為，係犯刑法第三
    十條第一項前段、第三百三十九條第一項之幫助詐欺取財罪
    。再被告係幫助他人實行詐欺取財犯罪，爰依刑法第三十條
    第二項規定，按詐欺取財正犯之刑減輕之。公訴人認被告與
    綽號「阿明」之成年男子間，就詐欺取財犯行，亦有犯意聯
    絡及行為分擔，應論以共同正犯一節，容有誤會。惟按刑事
    訴訟法第三百條所謂變更法條，係指罪名之變更而言。若僅
    行為態樣有正犯、從犯之分，即無庸引用刑事訴訟法第三百
    條變更檢察官起訴之法條。此與本院三十年上字第一五七四
    號判例所指「檢察官以教唆犯起訴，而法院認為正犯或從犯
    者，即應變更檢察官所引適用法條」之情形，尚屬有別（最
    高法院九十六年度臺上字第二○六一號判決意旨參照），是
    此部分自無庸變更起訴法條。
  (五)被告所為上開行使偽造私文書、幫助詐欺取財二罪，係犯意
    各別、行為互殊，應予分論併罰。
  (六)爰審酌被告正值青壯之年，不思循正當途徑獲取所需，僅因
    缺錢花用，即任意提供自己照片供他人偽造國民身分證、全
    民健康保險卡，再持偽造之國民身分證、全民健康保險卡，
    冒用被害人名義，向金融機構開立存款帳戶，嚴重損害被害
    人權益，並損及戶政機關對於國民身分證、全民健康保險局
    對於全民健康保險卡、金融機構對於客戶管理之正確性，且
    將金融機構帳戶交付予詐欺集團使用，其個人所得之不法利
    益雖屬有限，然造成偵查犯罪機關事後追查贓款及詐欺集團
    成員極為困難，致使詐欺集團更加猖獗氾濫，對於社會治安
    之危害程度不容小覷，及其犯罪之動機、目的、手段、被害
    人所受損害金額、生活狀況、智識程度，暨犯罪後坦承犯行
    ，態度尚屬良好等一切情狀，分別量處如主文所示之刑，且
    均諭知易科罰金之折算標準，並定其應執行之刑，及諭知易
    科罰金之折算標準。
  (七)又刑罰法令關於沒收之規定，有採職權沒收主義與義務沒收
    主義。職權沒收，指法院就屬於被告所有，並供犯罪所用或
    因犯罪所得之物，仍得本於職權為斟酌沒收與否之宣告，例
    如刑法第三十八條第一項第二款、第三款、第三項前段等屬
    之。義務沒收，又可分為絕對義務沒收與相對義務沒收二者
    。前者指凡法條規定「不問屬於犯人與否，沒收之」者屬之
    ，法院就此等之物，無審酌餘地，除已證明滅失者外，不問
    屬於犯人與否或有無查扣，均應沒收之；後者指凡供犯罪所
    用或因犯罪所得之物，均應予以沒收，但仍以屬於被告或共
    犯所有者為限（最高法院九十三年度臺上字第二七五一號判
    決意旨參照）。未扣案如附表一所示文件上之「甲○○」印
    文、署名、附表二編號３所示之印章，均係被告偽造之印文
    、署名、印章，應依刑法第二百十九條規定，分別宣告沒收
    。未扣案如附表二編號１、２所示之物，屬共同正犯綽號「
    阿明」之成年男子所有，且為供其等犯罪所用及因犯罪所得
    之物，雖未據扣案，然既無證據證明業已滅失，爰依刑法第
    三十八條第一項第二款、第三款規定，分別宣告沒收。至於
    如附表一所示之偽造私文書，既經被告持以行使並交付該金
    融機構承辦人員，且已附卷存查，均非被告所有之物，除其
    上之印文、署名應沒收如前外，就各該文書本身，自不得併
    予宣告沒收。
據上論斷，應依刑事訴訟法第二百七十三條之一第一項、第二百
九十九條第一項前段，戶籍法第七十五條第二項、第一項，刑法
第十一條前段、第二十八條、第三十條第一項前段、第二項、第
二百十六條、第二百十條、第二百十二條、第三百三十九條第一
項、第五十五條、第四十一條第一項前段、第八項、第五十一條
第五款、第二百十九條、第三十八條第一項第二款、第三款，刑
法施行法第一條之一，判決如主文。
本案經檢察官林子翔到庭執行職務。
中    華    民    國    99    年    8     月    26    日
                  刑事第六庭          法  官  鄭舜元
以上正本證明與原本無異。
如不服本判決應於收受判決後10日內向本院提出上訴書狀，並
應敘述具體理由。其未敘述上訴理由者，應於上訴期間屆滿後
20日內向本院補提理由書(均須按他造當事人之人數附繕本)
「切勿逕送上級法院」。
告訴人或被害人對於判決如有不服具備理由請求檢察官上訴者，
其上訴期間之計算係以檢察官收受判決正本之日期為準。
中    華    民    國    99    年    8     月    26    日
                                      書記官  陳秀香
  附表一：偽造之私文書、印文、署名
┌─┬──────────────┬────────┐
│編│偽造之私文書                │偽造之「甲○○」│
│號│                            │印文、署名      │
├─┼──────────────┼────────┤
│１│聯邦商業銀行印鑑卡一份      │印文三枚        │
│  │                            │署名一枚        │
├─┼──────────────┼────────┤
│２│聯邦商業銀行客戶基本資料一份│印文一枚        │
├─┼──────────────┼────────┤
│３│聯邦商業銀行申請書一份      │印文三枚        │
│  │                            │署名三枚        │
└─┴──────────────┴────────┘
  附表二：應沒收之物
┌──┬───────────────────────┐
│編號│應沒收之物                                    │
├──┼───────────────────────┤
│１  │偽造之「甲○○」國民身分證一張                │
├──┼───────────────────────┤
│２  │偽造之「甲○○」全民健康保險卡一張            │
├──┼───────────────────────┤
│３  │偽造之「甲○○」印章一枚                      │
└──┴───────────────────────┘
附錄：論罪科刑法條：
戶籍法第75條第1項、第2項
意圖供冒用身份使用，而偽造、變造國民身份證，足以生損害於
公眾或他人者，處5年以下有期徒刑、拘役或科或併科新臺幣50
萬元以下罰金。
行使前項偽造、變造之國民身份證者，亦同。
中華民國刑法第210條
偽造、變造私文書，足以生損害於公眾或他人者，處5年以下有
期徒刑。
中華民國刑法第212條
偽造、變造護照、旅券、免許證、特許證及關於品行、能力服務
或其他相類之證書、介紹書，足以生損害於公眾或他人者，處1
年以下有期徒刑、拘役或3百元以下罰金。
中華民國刑法第216條
行使第210條至第215條之文書者，依偽造、變造文書或登載不實
事項或使登載不實事項之規定處斷。
中華民國刑法第339條
意圖為自己或第三人不法之所有，以詐術使人將本人或第三人之
物交付者，處5年以下有期徒刑、拘役或科或併科1千元以下罰金
。
以前項方法得財產上不法之利益或使第三人得之者，亦同。
前二項之未遂犯罰之。

司法院資訊處製作；財團法人民間司法改革基金會備份。
